【裁判字號】    95,易,878
【裁判日期】    951009
【裁判案由】    妨害自由
【裁判全文】
臺灣高雄地方法院刑事判決               95年度易字第878號
公  訴  人  臺灣高雄地方法院檢察署檢察官
被      告  甲○○
                    巷7弄7號.
            丁○○
上列被告因妨害自由案件，經檢察官聲請簡易判決處刑（94年度
偵字第10010 號），本院認不應以簡易判決處刑，改依通常訴訟
程序審理，判決如下：
    主  文
甲○○、丁○○均無罪。
    理  由
一、公訴意旨略以：被告甲○○、丁○○與告訴人戊○○前有金
    錢上之糾紛，於民國94年4 月29日下午3 時許，被告甲○○
    夥同被告丁○○前往高雄市鼓山區○○○○路79號、81號「
    梵谷大樓」管理室門口，因見告訴人在場，被告甲○○即揮
    拳毆打告訴人，被告丁○○則強拉告訴人之左手，被告甲○○並用腳踹告訴人之身體（被告2 人所涉犯傷害部分，均已
    經檢察官不起訴處分確定），強押告訴人至不知情之庚○○
    所駕駛之車號ZE-3851 號自用小客車內前座，以此方式妨害
    告訴人離去現場之權利，並旋由庚○○駕駛該自用小客車，
    前往高雄市○○區○○路與車華路之「祥穩通訊行」，嗣因
    告訴人之友人乙○○報警，而為警循線查獲。因認被告2 人
    均係涉犯刑法第304 條第1 項之強制罪嫌。
二、按犯罪事實應依證據認定之，無證據不得認定其犯罪事實；
    又不能證明被告犯罪者，應諭知無罪之判決，刑事訴訟法第
    154 條第2 項、第301 條第1 項分別定有明文。次按所謂證
    據，係指足以認定被告確有犯罪行為之積極證據而言，該項
    證據自須適合於被告犯罪事實之認定，始得採為斷罪資料；
    苟積極證據不足為不利於被告事實之認定時，即應為有利於
    被告之認定，更不必有何有利之證據（最高法院29年上字第
    3105號、30年上字第816 號判例意旨參照）。又按事實之認
    定，應憑證據，如未能發現相當證據，或證據不足以證明，
    自不能以推測或擬制之方法，以為裁判基礎；且為刑事訴訟
    法上證明之資料，無論其為直接證據或間接證據，均須達於
    通常一般之人均不致於有所懷疑，而得確信其為真實之程度
    ，始得據為有罪之認定，若其關於被告是否犯罪之證明未能
    達此程度，而有合理性懷疑之存在，致使無從形成有罪之確
    信，根據「罪證有疑，利於被告」之證據法則，即不得遽為
    不利於被告之認定（最高法院40年臺上字第86號、76年臺上
    字第4986號判例意旨參照）。
三、本件公訴人認被告2 人均涉有前揭以強暴妨害人行使權利之
    犯行，無非係以：(1)被告甲○○、丁○○之供述；(2)證人戊○○、己○○、庚○○、辛○○、乙○○及丙○○○之證述
    ；(3)高雄市立聯合醫院驗傷診斷書等證據為其主要論據。訊
    據被告2 人均堅詞否認有何以強暴妨害人行使權利之犯行，
    被告甲○○辯稱：伊與戊○○有債務糾紛，當天伊看到戊○○時，就向戊○○表示大家坐下來好好討論債務問題，但戊○○轉身就要跑走，伊就抓住戊○○的手，戊○○就揮開伊
    的手，伊就開始打戊○○，在打的過程中，丁○○就過來勸
    阻伊打戊○○，並將戊○○拉到一旁，丁○○向戊○○表示
    ，沒有多少錢，大家好好談一談，不然要找警察來，戊○○
    就向丁○○表示到通訊行再談，大家就一起上車，戊○○是
    自己上車，伊與丁○○並沒有強拉戊○○上車等語；被告丁○○則辯稱：伊到現場時，甲○○已經與戊○○發生扭打，
    伊上前去勸阻，用手拉住戊○○的手將其拉開，也推開甲○○，伊到一旁向戊○○表示，如果大家不坐下來好好談一談
    ，伊就要報警處理，戊○○就提議到通訊行，後來甲○○跟
    戊○○就上車，伊則是自己騎機車到通訊行，伊並沒有與甲○○一起強押戊○○上車等語。
四、證據能力之判斷：
    按被告以外之人於審判外之言詞或書面陳述，除法律有規定
    者外，不得作為證據，刑事訴訟法第159 條第1 項定有明文
    。又被告以外之人於審判外之陳述，雖不符前4 條之規定，
    而經當事人於審判程序同意作為證據，法院審酌該言詞陳述
    或書面陳述作成時之情況，認為適當者，亦得為證據；當事
    人、代理人或辯護人於法院調查證據時，知有第159 條第1
    項不得為證據之情形，而未於言詞辯論終結前聲明異議者，
    視為有前項之同意，刑事訴訟法第159 條之5 亦定有明文。
    關於證人戊○○、己○○及庚○○分別於警詢及偵查中所為
    之陳述、證人辛○○、乙○○及丙○○○分別於警詢中所為
    之陳述等證據，被告甲○○、丁○○於本院行準備程序時，
    均明確表示對於證據能力無意見等語（本院易字卷第26頁參
    照），且當事人均未於本院審理過程中聲明異議，是本院審
    酌前開證據作成時之情況均屬正常，且與本案相關之待證事
    實具有關連性，認適當作為證據，依前開刑事訴訟法第159
    條之5 之規定，認上開證據均具有證據能力。
五、經查：
    (一)告訴人與被告甲○○、丁○○本即有債務糾紛，而於94年
      4 月29日下午3 時許，告訴人與友人庚○○相約於高雄市
      鼓山區○○○○路79號、81號即梵谷大樓住處管理室門口
      碰面，約定由庚○○駕駛其所有之車號ZE-3851 號自小客
      車搭載告訴人前往他處找尋友人，而告訴人之友人己○○
      亦因機車分期貸款問題而與庚○○及被告丁○○相約至梵
      谷大樓欲找告訴人，復被告丁○○亦通知被告甲○○一同
      前往，嗣被告甲○○先行到達梵谷大樓管理室門口並見告
      訴人已在該處，遂向前質問告訴人債務問題，繼雙方一言
      不合即開始扭打，告訴人因不敵遂遭被告甲○○打倒在地
      ，適被告丁○○亦到達該處即上前勸架並將被告甲○○及
      告訴人拉開，隨後庚○○及己○○亦分別開車及騎乘機車
      到達，被告丁○○於勸架時向告訴人表示應就債務問題溝
      通清楚，否則將報警處理，告訴人即提議至被告丁○○所
      經營位於高雄市前金區○○○路201 號之祥穩通訊行討論
      債務問題，告訴人並即自行上車而與被告甲○○同坐於副
      駕駛座搭乘庚○○之自小客車前往祥穩通訊行，己○○及
      被告丁○○則自行騎乘機車，亦分別前往祥穩通訊行等情
      ，業據證人即告訴人戊○○於偵查及本院審理中結證稱：
      「（問：94年4 月29日下午3 點多有無在高雄市鼓山區○○○○路79號、81號梵谷大樓管理室大門口與2 位被告見
      面？）有。」、「（問：請描述你們當天為何在該處見面
      ？）之前與被告2 人有一些金錢糾紛，我有向丁○○借錢
      ，而錢是丁○○向甲○○拿的，4 月29日下午3 點多在梵
      谷大樓管理室大門口是我被被告2 人遇到，並非我們事先
      約好。」、「我當時站在梵谷大樓管理室大門口等，庚○○、己○○還沒有到，就看到甲○○一個人過來，我就跟
      他打架，我被打到倒在地上，我就看到丁○○過來，後來
      庚○○及己○○也來，丁○○就說大家有誤會，好好講清
      楚，並說要報警處理，我就說不用，後來就約到祥穩通訊
      行，我們是搭車過去，我與甲○○坐副駕駛座，因為後座
      擺滿娃娃等雜物，己○○自己騎車過去。」、「（問：你
      有無被強押上車？）沒有。」等語明確（偵卷第76、77頁
      、本院易字卷第123 至125-1 頁參照），核與證人庚○○
      於本院審理中結證稱：「（問：94年4 月29日下午3時 多
      是否有到高雄市鼓山區○○○○路79、81號梵谷大樓管理
      室大門口？）有。」、「（問：你當時為何去該處？）戊○○打電話給我，要我去找他，要我載他去認識一個妹妹
      ，我忘記他跟我約幾點，我自己一個人開車過去。」、「
      （問：你到達梵谷大樓管理室大門口時看到何事？）我看
      到甲○○與戊○○在打架，又看到丁○○跑去將他們拉開
      ，丁○○說要報警處理，戊○○就約我們到祥穩通訊行談
      還錢的事情，因為戊○○之前也有欠我錢，所以說順便談
      還我錢的事情。」、「（問：你們如何到祥穩通訊行？）
      戊○○、甲○○坐我的車子。」、「（問：是否認識甲○○？）不認識，甲○○要我順便載他過去。」、「（問：
      戊○○上你的車，是他自願上車或被人強押上車？）他自
      願上車的。」等語情節相符（本院易字卷第60至62頁參照
      ），亦與證人己○○於偵查及本院審理中結證稱：「（問
      ：94年4 月29日下午3 點多是否有到高雄市鼓山區○○○○路79、81號梵谷大樓管理室大門口？）沒有到梵谷大樓
      管理室，只有在大樓的旁邊。」、「（問：當時為何會去
      梵谷大樓？）是我自己要去找戊○○，我是在辦理機車貸
      款業務，因為戊○○有介紹客戶給我，我就過去談機車分
      期貸款的事情，我有先打電話給戊○○，但他沒有接電話
      ，我就直接過去找他。」、「（問：既然有事情找戊○○
      ，為何不進入梵谷大樓，為何只到大樓的旁邊？）當時我
      要去找戊○○時，有順便約客戶過去，我到達停放機車時
      ，客戶還沒有到。」、「（問：到達梵谷大樓時有無看到
      何事？）我停放機車後走到大樓門口，看到甲○○與戊○○在拉扯，我站在旁邊看，不知道發生什麼事情，當時也
      有看到庚○○、丁○○，我是在辦理機車分期付款的時候
      認識丁○○、甲○○、庚○○，我看到戊○○自己就上庚○○的車子，當時我不知道戊○○為何要上車，後來我自
      己也到祥穩通訊行瞭解情形。」、「（問：你剛才不是說
      你約客戶，但客戶還未到？）我當天約庚○○、丁○○到
      梵谷大樓談機車分期付款的事情，我騎乘機車過去，庚○○開車過去，不知道丁○○怎麼過去，到現場時我看到甲○○與戊○○在拉扯，不知道甲○○為何會出現在梵谷大
      樓，當時庚○○在車上，丁○○上前在勸架，我在旁邊看
      沒有過去，我不知道戊○○為何要上車，後來是丁○○告
      訴我戊○○要去祥穩通訊行談事情，…。」、「（問：你
      們如何到祥穩通訊行？）我是騎乘機車過去，庚○○與戊○○、甲○○一起開車過去，…。」、「（問：甲○○、
      丁○○一開始要戊○○上車時，戊○○是否願意？）是戊○○自己要求要到祥穩通訊行談事情。」等語情節一致（
      偵卷第22、23頁、本院易字卷第63至65頁參照），應堪認
      係屬實情。
    (二)至證人戊○○於警詢中雖證述被告2 人將伊打傷後，被告
      丁○○拉伊左手，被告甲○○則用腳踹他，強押伊上車載
      往祥穩通訊行云云；證人庚○○、己○○於警詢中亦均證
      稱被告2 人強押戊○○上車前往祥穩通訊行云云；另證人
      辛○○、乙○○及丙○○○於警詢中亦均證述目擊戊○○
      遭被告2 人強押上車云云。惟查：
      1.證人丙○○○於本院審理中結證稱：「（問：94年4 月
        29日下午3 時多在高雄市○○○○路67號前有無看到甲○○與戊○○打架？）有。」、「（問：當時你在何處
        ？）我剛從樓上下來，正在大廳門口。」、「（問：你
        當時看到何事？）我看到有2 個人在門口外面走廊在打
        架，旁邊有無其他人我已經忘記了，我就一直趕他們出
        去，我就跟他們說，如果你們要打架的話，你們就到旁
        邊的空地打架，後來他們就離開，他們去那裡我就沒有
        印象了。」、「（問：你於警局時稱，你有看到5 個人
        ，並描述他們的穿著，還有看到1 部車子，還有看到被
        害人被強押上車，是否實在？）我是照實話講，但不是
        很確信情形如何。」等語（本院易字卷第58、29頁參照
        ）；另證人乙○○於本院審理中結證稱：「（問：你於
        94年4 月29日是否住在梵谷大樓？）我當時住在高雄市
        鼓山區○○○○路96號3 樓之1 。」、「（問：94年4
        月29日下午3 點多你有無在高雄市鼓山區○○○○路79
        號、81號梵谷大樓管理室大門口？）有。」、「（問：
        當時為何會在該處？）我在家，被我女朋友吵醒，說聽
        到有人在吵架，之後我就看窗戶，隱約看到梵谷大樓管
        理室大門口附近好像是戊○○，我就下樓去看。」、「
        （問：你與戊○○何關係？）我女朋友是戊○○女朋友
        的姐姐。」、「（問：你下樓去時，看到什麼事情？）
        我下樓時就沒有看到人，…。」、「（問：你是否知道
        人如何不見？）我從窗戶向外看，好像是戊○○跟人家
        吵架，對方有2 、3 個人，所以我趕快坐電梯下樓，我
        下樓之後，就沒有見到人，…。」、「（問：你於警詢
        稱：你從你住家窗戶看到你的朋友被押，有4 個人，有
        2 個人動手押，2 個人在旁邊看，是否如此？）我應該
        有這樣講，但我也不清楚當時是強押、拉扯或打架。」
        、「（問：既然你不清楚，為何陳述有2 個人動手押，
        2 個人在旁邊看？）可能是我用辭描述不當，因為遠距
        離看實在無法判斷當時的狀況。」等語（本院易字卷第
        120 至122 頁參照），再證人辛○○於本院審理中結證
        稱：「我下樓看到戊○○與被告2 人談論事情，我在遠
        處看他們，我沒有靠近，談沒有多久後我就看到戊○○
        上車。」、「（問：你於警詢稱你在29日下午2 點多在
        你的住家樓下聊天，後來離開3 分鐘再回來時，就聽到
        戊○○喊救命，後來你就看到戊○○被2 名男子徒手強
        押上車，是否如此？）警察是這樣問我，當時我是在很
        緊張的狀況下回答的，因為我不瞭解狀況。」、「（問
        ：當時你看到戊○○上車時，有無看到戊○○在反抗或
        掙扎？）我沒有看到，因為距離太遠約50公尺。」、「
        （問：戊○○要上車時，被告2 人與戊○○的距離為何
        ？）我沒有看清楚，當時我也是很緊張。」等語（本院
        易字卷第117 至120 頁參照）。則證人丙○○○、乙○○及辛○○，或因告訴人與被告2 人發生爭執拉扯後上
        車之過程歷時甚為短暫，或因渠等所站立之位置與告訴
        人上車之地點尚有相當距離，或因所站立之相對位置無
        法確實清楚目擊事件發生過程，故對告訴人是否確遭被
        告2 人強押上車，抑或告訴人係自行主動上車一節，均
        無法就其當日所見情形產生確信，自難遽以渠等於警詢
        中不甚確信，甚或係自行臆測之證述，逕為不利被告2
        人之認定。
      2.證人己○○係告訴人女友之表哥，雙方認識已1 年有餘
        ，告訴人並常為證人己○○介紹客戶申辦機車分期貸款
        ，而證人庚○○係告訴人之友人，事發當時告訴人係與
        證人庚○○相約於梵谷大樓管理室門口碰面而欲由證人
        庚○○開車搭載告訴人至他處尋覓友人，復證人己○○
        、庚○○與告訴人間均無恩怨仇恨等情，業據證人己○○、庚○○及戊○○於警詢及本院審理中結證明確（警
        卷第21、22、25、35、36頁、本院卷第61、63、124 頁
        參照），足見證人己○○、庚○○與告訴人間，並無仇
        隙嫌怨，且具相當交情；另告訴人與被告甲○○係搭乘
        證人庚○○所駕駛之自小客車至祥穩通訊行，而證人己○○隨後亦自行騎乘機車至祥穩通訊行，又證人庚○○
        與被告甲○○間並無相識等節，亦據證人庚○○、己○○及戊○○於本院審理中結證明確，業如前述。則證人
        庚○○及己○○既均係告訴人之友人且具有相當交情，
        復證人庚○○與被告甲○○間並無相識，倘被告2 人確
        欲強押告訴人至祥穩通訊行，豈會搭乘告訴人之友人即
        證人庚○○之自小客車，而證人庚○○見其友人遭人強
        押上車，又豈會置其友人之安危於不顧，並配合被告2
        人強押告訴人至祥穩通訊行，再證人己○○見其友人遭
        人強押上車，不惟未報警處理，反係自行騎乘機車一同
        前往祥穩通訊行，顯然亦與常情有違，足徵證人庚○○
        及己○○於警詢中證述告訴人遭被告2 人強押上車云云
        ，顯與常情有違。再告訴人與被告2 人本即有債務糾紛
        ，告訴人向被告2 人所借之款項於本案發生時仍未返還
        乙情，業據證人戊○○於本院審理中結證明確（本院易
        字卷第124 頁參照），而被告甲○○於梵谷大樓管理室
        門口與告訴人發生扭打時，曾將告訴人打倒在地乙節，
        亦已如前述，則證人戊○○於警詢中證述遭被告2 人強
        押上車云云，是否出於狹怨報復而有偏頗之虞，亦非無
        疑。參以證人庚○○、己○○及戊○○均係年滿30歲之
        成年人，學歷均為高、中職畢業，己○○及戊○○並從
        事金融業務相關工作，理應均有相當生活閱歷，亦均無
        任何智能或精神障礙之情事，渠等既於偵查及本院審理
        中經告知具結之義務及偽證之處罰後具結作證，應知悉
        於偵查及本院審理中倘為不實證述，當受偽證罪之處罰
        ，衡情渠等於偵查及本院審理中當無甘受偽證罪之處罰
        而故為虛偽不實陳述之理。準此，證人己○○、庚○○
        及戊○○於警詢中之證述，或有違常情，或有偏頗之虞
        ，而渠等於偵查及本院審理中之證述，均經具結擔保證
        述內容為真，且非有悖於常情或有何顯不可信之處，即
        應以渠等於偵查及本院審理中之具結證述，較值採信。
        末以告訴人與被告2 人至祥穩通訊行就債務問題溝通協
        調後，被告丁○○曾要求告訴人一同至警局備案，嗣告
        訴人即由被告丁○○搭載同至鼓山分局乙情，業據證人
        戊○○於本院審理中結證明確（本院易字卷第125-1 頁
        參照），衡諸常情，倘被告2 人確有強押告訴人上車並
        載往祥穩通訊行之行為，被告丁○○豈有要求告訴人同
        至警局備案，並載同告訴人至警局說明之理，益證告訴
        人是否遭被告2 人強押上車一節，誠非無疑。
六、綜上所述，公訴人認被告2 人涉有強制罪嫌，無非係以證人
    戊○○、己○○、庚○○、辛○○、乙○○及丙○○○於警
    詢中之證述為其主要證據，然證人辛○○、乙○○及丙○○○對於渠等所目擊之案發過程均未能確信，而證人戊○○、
    己○○及庚○○於偵查及本院審理中則均翻異前詞，復渠等
    於偵查及本院審理中之具結證述又較警詢中之證述可採，均
    已如前述。職是，被告2 人究否確有本件妨害人行使權利之
    事實，本院認為仍存有合理之懷疑，尚未到達確信其為真實
    之程度。此外，復查無其他積極證據足資認定被告2 人確有
    前揭被訴之犯行，揆諸首揭法律規定與說明，既無足夠證據
    確信公訴意旨之指述為真實，不能證明被告2 人犯有被訴之
    強制罪嫌，本院自應為被告2 人無罪判決之諭知。
據上論斷，應依刑事訴訟法第301 條第1 項，判決如主文。
本案經檢察官呂乾坤到庭執行職務。
中    華    民    國    95    年    10    月     9    日
                    刑事第四庭  審判長法  官   郭玫利
                                      法  官   陳明呈
                                      法  官   陳振嘉
如不服本判決，應於判決送達後10日內，向本院提出上訴狀。
以上正本證明與原本無異。
中    華    民    國    95    年    10    月    9     日
                                      書記官   顏宗貝


司法院資訊處製作；財團法人民間司法改革基金會備份。
